【裁判字號】    90,台上,1824
【裁判日期】    901018
【裁判案由】    拆屋還地等
【裁判全文】
最高法院民事判決                                九十年度台上字第一八二四號
    上  訴  人  行政院農業委員會林務局台東林區管理處
    法定代理人  洪明川
    訴訟代理人  蘇建榮律師
    被 上訴 人  甲○○
右當事人間請求拆屋還地等事件，上訴人對於中華民國八十九年三月二十日台灣高等
法院花蓮分院第二審判決（八十八年度上字第七六號），提起上訴，本院判決如左：
    主  文
原判決廢棄，發回台灣高等法院花蓮分院。
    理  由
本件上訴人主張：被上訴人向伊承租台東縣卑南鄉東興村台東事業區第八林班土地（
下稱系爭土地）造林，租期自民國八十一年十月二十一日起至九十年十月二十日止，
詎被上訴人違反規定興建房屋經營土雞城餐廳生意並設置荖花園等工作物，經伊勸阻
，仍不停止營業，伊於八十六年四月十二日終止系爭租賃契約等情，本於民法第四百
五十五條、第七百六十七條規定，求為命被上訴人將系爭土地上如第一審判決附圖所
示之雞舍、鐵皮屋、水塔等地上物及荖花園拆除，將土地連同造林木橄欖八株、馬拉
巴栗一千一百八十一株及檳榔一千三百二十四株返還予伊之判決。
被上訴人則以：上開房舍為伊父於系爭租賃契約成立前所建，嗣由伊繼承取得，伊雖
於該屋經營餐廳，但經上訴人勸阻後即未再營業；又荖花園之設置並不影響其他作物
之生長，上訴人終止系爭租賃契約依法無據等語，資為抗辯。
原審將第一審所為上訴人勝訴之判決廢棄，改判駁回其訴，無非以：上訴人主張被上
訴人向伊承租系爭土地造林，租期自八十一年十月二十一日起至九十年十月二十日止
，現於該土地上植有造林木橄欖八株、馬拉巴栗一千一百八十一株，並代管檳榔樹一
千三百二十四株等情，為被上訴人所不爭執，並有租賃契約書、原台灣省政府農林廳
林務局農林航空測量所繪製之詳圖附卷可稽，應可信為真實。上訴人雖主張因被上訴
人經營土雞城，種植禁作物荖花，經伊三次限期被上訴人自行拆除，被上訴人至八十
六年三月二十日仍未徹底改善，伊已於八十六年四月十二日去函被上訴人終止系爭租
賃契約云云，惟台灣省國有林事業區出租造林地管理辦法第三條之規定，並不排除民
法第四百三十八條第二項之適用。租地造林人縱有違反前開辦法第三條所定情形，如
未經阻止而仍繼續為之者，出租人仍不得終止租約。查上訴人所稱伊前後三次阻止被
上訴人，係分別於八十五年十月八日、八十六年一月八日、同年三月四日發函予被上
訴人，惟其內容均僅指被上訴人違規經營土雞城，命其限期自行拆除，並未提及被上
訴人有種植禁作物荖花之情事。至於上訴人於八十一年九月二十六日發函被上訴人不
得種植荖花，非針對被上訴人違反租賃契約所為，尚不得認係本件終止租賃契約前之
阻止行為。上訴人對於被上訴人種植荖花，既未於終止租約前加以阻止，其以此為由
終止租約，自有違民法第四百三十八條第二項規定。另被上訴人原經營之土雞城，在
八十五年光復節前即已停止營業，此經證人曾國雄證述甚詳，應屬事實，被上訴人既
在上訴人所定期限內停止營業，上訴人自不得再以被上訴人經營土雞城為由終止租約
。上訴人主張其合法終止系爭租賃契約云云，應無可採，其請求被上訴人拆除系爭土
地上之地上物及荖花園，返還租賃物予伊，尚有未合，應予駁回等詞，為其判斷之基
礎。
查原審以證人曾國雄之證言為據，謂被上訴人於上訴人所定期限內停止經營土雞城，
上訴人即不得以此為由終止系爭租賃契約云云。惟查，系爭土地上之雞舍面積達五百
十四平方公尺（見第一審卷第一四○頁），上訴人於原審勘驗現場時表示「被上訴人
之雞舍仍繼續養雞在賣，當初有答應不再飼養」（見原審卷第一○七頁），證人曾國
雄於原審證稱八十五年光復節伊帶朋友去被上訴人經營之土雞城吃，被上訴人已無販
賣，被上訴人告訴伊已經沒有做，要買雞回去可以等語（見同上卷第八六頁）。按系
爭土地為國有林地，被上訴人承租該土地造林，以分收其上作物（見第一審卷第十五
、十六頁台灣省國有森林用地出租造林地契約書記載），倘被上訴人於該土地上設置
雞舍，養雞販賣營利，有無違反租賃契約？上訴人阻止被上訴人經營土雞城，被上訴
人如僅停止供應餐飲，而仍飼養雞群出售，能否謂其已無違反租賃契約之行為，上訴
人不得終止契約，尚非無疑，原審對此未遑調查審究，遽以上開理由為上訴人敗訴之
判決，自嫌速斷。上訴論旨，指摘原判決不當，求予廢棄，非無理由。
據上論結，本件上訴為有理由。依民事訴訟法第四百七十七條第一項、第四百七十八
條第一項，判決如主文。
中      華      民      國     九十     年      十      月     十八     日
                              最高法院民事第六庭
                                  審判長法官  吳  正  一
                                        法官  劉  福  來
                                        法官  鄭  玉  山
                                        法官  葉  勝  利
                                        法官  高  孟  焄
      右正本證明與原本無異
                                              書  記  官
中      華      民      國     九十     年     十一     月      七      日


司法院資訊處製作；財團法人民間司法改革基金會備份。
